【裁判字號】    91,訴,621
【裁判日期】    920404
【裁判案由】    給付貨款
【裁判全文】
臺灣彰化地方法院民事判決  九十一年度訴字第六二一號
    原      告  大中鋼鐵股份有限公司
    法定代理人  甲○○
    訴訟代理人  丙○○
                乙○○
    被      告  永阜營造工程有限公司
    法定代理人  丁○○
    訴訟代理人  朱浩萍律師
右當事人間請求給付貨款事件，本院判決如左：
    主      文
被告應給付原告新臺幣壹佰零陸萬玖仟伍佰零伍元，及自民國九十一年六月二十二日
起至清償日止，按週年利率百分之五計算之利息。
訴訟費用（除減縮部分外）由被告負擔。
    事      實
甲、原告方面：
一、聲明：
    如主文所示。
二、陳述：
  (一)被告自民國九十一年一月九日至三月八日止，陸續向原告訂購鋼鐵製品數批，金
    額共計新臺幣（下同）一百五十九萬八千一百八十五元，惟被告僅於九十一年一
    月八日與同月十五日，分別給付原告十四萬八千六百八十元與一萬元，並由被告
    偕同訴外人新億營造有限公司（下稱新億公司），就被告對新億公司尚未到期工
    程款為監督付款之協議，由新億公司分別開立發票日為九十一年四月三十日、票
    面金額十七萬元，以及發票日為九十一年九月二十七日、票面金額二十萬元之支
    票各一紙予原告，扣除上開被告給付與新億公司監督付款之金額後，被告尚欠原
    告一百零六萬九千五百零五元，爰依買賣契約請求被告給付價金。
  (二)對被告抗辯之陳述：
  1.訴外人李良儒以被告名義與原告簽立買賣契約，購買鋼線網係為履行李良儒以被
    告名義與新億公司所簽立之工程承攬契約，故新億公司同意就部分工程款，以監
    督付款方式，直接向原告給付，是李良儒自以被告名義開立統一發票向新億公司
    請領工程款，被告若未授權李良儒簽約或開立統一發票，豈有甘受名義被盜用及
    承受因統一發票開立而應繳納稅款損害之理。
  2.被告向原告購買之熔接鋼線網，係由訴外人李良儒代表被告與原告訂立買賣契約
    ，原告依約將熔接鋼線網送至被告承攬之集集岳崗營區工地現場，由李良儒簽收
    後，用以承造被告向新億公司承攬之集集岳崗營區建築物主體工程。被告於審判
    期日陳明其與新億公司間就集集岳崗營區建築物主體工程之承攬契約係有效存在
    ，而被告與李良儒間並無轉包之事實，李良儒以被告名義向原告購買之熔接鋼線
    網亦用於履行被告與新億公司間之承攬契約，被告拒絕負擔契約責任，卻坐享契
    約利益，豈為事理之平，交易安全將何以維持，實不容被告空言否認雙方之買賣
    契約，以圖卸免付款之責。
  3.縱如被告主張其未授權訴外人李良儒以其名義與原告訂立買賣契約，惟證人梁正
    行於審判期日證稱：「新億公司與被告間之承攬契約係由李良儒一人以永阜營造
    工程有限公司名義與新億公司簽立，工程施作期間亦僅有李良儒一人全權負責工
    地事務」，李良儒為被告綜理集集岳崗營區建築物主體工程之一切工地事務，就
    工程所需熔接鋼線網以被告名義向原告購買，系爭熔接鋼線網亦使用於被告承攬
    之集集岳崗營區建築物主體工程，被告未為反對之意思表示，並收取原告出具以
    被告為買受人之統一發票作為其記帳之憑據等情相互以觀，堪信在客觀上有足以
    令原告相信李良儒有權代理被告之事實。依商業會計法第十八條及第三十三條之
    規定，非根據真實事項，不得造具任何會計憑證，並不得在帳簿表冊作任何記錄
    ，而記錄於帳簿表冊之事項均應係根據真實事項而為之，被告收受後，如認為該
    統一發票所載與事實不符，自應退回或向原告表示意見，惟被告收受統一發票，
    並未表示任何意見，且據以造具記帳憑證登入帳冊中，自應認該統一發票所載有
    關熔接鋼線網之買賣事項為真實。按由自己之行為表示以代理權授與他人，或知
    他人表示為其代理人而不為反對之表示者，對於第三人應負授權人之責任，民法
    第一百六十九條前段定有明文。又被告明知李良儒以其名義承攬工程及訂購貨物
    ，而未為反對之表示，原告信以為被告所購買，將統一發票上買受人記載為被告
    ，並將貨物送至被告承攬之工地交付，且訴外人新億公司亦相信李良儒有權代理
    被告處理承攬及買賣事宜，故由李良儒代表被告與原告及新億公司簽立監督付款
    契約，並依約將原應給付被告之工程款，由原告領取以充抵部分貨款，按民法第
    一百六十九條規定，系爭熔接鋼線網縱非被告所買，被告亦應負授權人之責任，
    故被告以其僅授權簽立承攬契約，並未授權簽立買賣契約之內部關係，執以對抗
    原告，並非可採。
  4.依最高法院十八年上字第一六七九號、十八年上字第五五號及二十一年上字第三
    ０四六號判例意旨，原告對於自己主張之事實，實已盡證明之責，被告應就其抗
    辯之事實，負證明之責，而非空言爭執，否則自應認被告之抗辯事實並非真正，
    方符舉證責任分擔之原則。被告抗辯係訴外人李良儒未經授權以被告名義向原告
    訂購，並否認李良儒為其員工而拒付貨款，惟被告於訴狀答辯續一中陳明「李良
    儒曾做過被告小包，他曾經拿過發票報帳，原告提出之兩張發票李良儒確實有向
    被告報過帳，被告有作為報稅的資料，但與本工程沒有關係」云云，顯見被告確
    曾授意李良儒以被告名義為買賣當事人至為灼然，惟發票日期與系爭工程施作期
    間一致，被告抗辯與本工程無關，向應就其抗辯之事實負證明之責，而非空言爭
    執，否則自應認為被告之抗辯，並非真正。被告於原告開立統一發票請款時，收
    受而無意見，並以此登入其帳冊向稅捐機關報稅、被告自承集集岳崗營區建築物
    主體工程之承攬契約係有效存在，並放任李良儒綜理集集岳崗營區建築物主體工
    程，而未為反對之表示等事實以觀，自足以推定李良儒已獲充分授權或有表見代
    理之事實，不容被告無端否認雙方之買賣關係存在，至為灼然。
三、證據：提出買賣合約書一件、統一發票二紙、統一發票影本一紙、送貨單影本六
    紙、訂購單影本一紙、債權讓與同意書影本一紙、掛號函件回執影本一紙為證，
    並聲請鑑定系爭買賣契約書與回執印文，聲請訊問證人李良儒、許弘毅、梁正行
    、李正光。
乙、被告方面：
一、聲明：
    原告之訴駁回。
二、陳述：
  (一)按民事訴訟法第三百四十二條揭示：「聲明書證，係使用他造所執之文書者，應
    聲請法院命他造提出」；同法第三百四十四條第一項第一款：「下列各款文書，
    當事人有提出之義務，(一)該當事人於訴訟程序中曾經引用者」；同法第三百四十
    五條第一項揭示：「當事人無正當理由不從提出文書之命者，法院得審酌情形認
    他造關於文書之主張或依該文書應認之事實為真實」。
  (二)被告否認與原告簽訂系爭買賣合約書。
  (三)原告於起訴狀中自認已收四十一萬八千六百八十元之貨款，再依原告起訴狀所附
    之買賣合約書四付款辦法中之2.付款日期「每月三十日請款，當月十日付款，甲
    方（即被告）須開立十天期票予乙方（原告）訂金一成，十四萬八千六百八十元
    （含稅），簽約既收現金票：：：」，則該等已付四十一萬八千六百八十元之定
    金票、貨款票，究係何人為發票人？如有背書、何人為背書人？命原告提出，自
    可找出端倪。時隔八月餘，原告均不提出。足證該等定金票、貨款票均係李良儒
    個人所簽發與被告無任何關聯，亦即係李良儒偽刻被告之印章，假冒被告之名與
    原告簽約，而後以李良儒個人名義簽發支票付與原告上述部分之貨款。
  (四)被告曾在鈞院九十一年九月二十日準備程序中即陳述李良儒曾經做過被告的小包
    ，他曾經拿過發票報帳，原告提出的二張發票李良儒確實有向被告報過帳，被告
    有作為報稅的資料，但與本案工程沒有關係。
  (五)另按原告九十一年十二月十六日準備書狀及九十一年十二月二十三日準備程序中
    主張被告就李良儒對原告應負表見代理責任，惟按民法第一百六十九條所謂對於
    他人表示為其代理人之事實，知而不為否認之表示者，須本人實際知其事實為前
    提，而本人除受通知外，以不知為原則，故主張此事實者，應負舉證之責。是以
    「民法第一百六十九條所謂知他人表示為其代理人而不為反對之表示者，以本人
    實際知其事實為前提，其主張本人知此事實者，應負舉證之責（最高法院六八年
    台上字一○八一號判例參照）」。又盜刻印章、偽造文書係屬犯罪行為，並非代
    理行為，無表見代理可言，是以「表見代理云者，即代理人雖無代理權而因有可
    信其代理權之正當理由，遂由法律課以授權人責任之謂。而代理權限於意思表示
    範圍以內，不得為意思表示以外之行為，故不法行為及事實行為，不僅不得成立
    代理，且亦不得成立表見代理（最高法院五五年台上字一○五四號判例參照）」
    。
  (六)又李良儒係盜刻被告之印文，此盜刻之印文不同於被告之印文，業經刑事警察局
    九十一年十月四日刑鑑字第○九一○二六四四八一號鑑定在卷，原告不論在九十
    一年九月十一日聲明狀及在鈞院九十一年九月二十日言詞辯論中，均主張傳喚李
    良儒釐清代理權之有無，九十一年十二月二十三日改口主張不用再傳訊證人李良
    儒，在李良儒未到庭前，自不能僅依偽造之印文，以及由李良儒個人名義簽發之
    付款支票，即任由原告主張表見代理。
三、證據：聲請訊問證人李良儒。
丙、本院依聲請將系爭買賣契約書及回執印文囑託內政部警政署刑事警察局鑑定，並
    命新億公司提出工程承攬合約書影本一件、承包廠商駐工地授權代理人委託書影
    本一紙、領款印鑑影本一紙、統一發票影本五紙、廠商領款明細及印鑑表影本一
    件。
    理      由
一、按訴狀送達後，原告不得將原訴變更或追加他訴，但擴張或減縮應受判決事項之
    聲明者，不在此限，民事訴訟法第二百五十五條第一項第三款定有明文。本件原
    告於九十一年六月十七日起訴狀訴之聲明係請求被告給付一百二十六萬九千五百
    零五元及法定遲延利息；嗣於九十一年九月十二日則具狀減縮訴之聲明為請求被
    告給付一百零六萬九千五百零五元及法定遲延利息，此係減縮應受判決事項，核
    與首揭規定並無不合，應予准許，合先敘明。
二、原告起訴主張：被告自九十一年一月九日至三月八日止，陸續向原告訂購鋼鐵製
    品數批，金額共計一百五十九萬八千一百八十五元，惟被告僅於九十一年一月八
    日與同月十五日，分別給付原告十四萬八千六百八十元與一萬元，並由被告偕同
    訴外人新億公司，就被告對新億公司尚未到期工程款為監督付款之協議，由新億
    公司分別開立發票日為九十一年四月三十日、票面金額十七萬元，與發票日為九
    十一年九月二十七日、票面金額二十萬元之支票各一紙予原告，扣除上開被告給
    付與新億公司監督付款之金額後，被告尚欠原告一百零六萬九千五百零五元；縱
    被告未授權訴外人李良儒以其名義與原告訂立買賣契約，惟李良儒為被告綜理集
    集岳崗營區建築物主體工程之一切工地事務，就工程所需熔接鋼線網以被告名義
    向原告購買，系爭熔接鋼線網亦使用於被告承攬之集集岳崗營區建築物主體工程
    ，被告明知李良儒以其名義承攬工程及訂購貨物，而未為反對之表示，原告信以
    為被告所購買，將統一發票上買受人記載為被告，並將貨物送至被告承攬之工地
    交付，且訴外人新億公司亦相信李良儒有權代理被告處理承攬及買賣事宜，故由
    李良儒代表被告與原告及新億公司簽立監督付款契約，並依約將原應給付被告之
    工程款，由原告領取以充抵部分貨款，按民法第一百六十九條規定，系爭熔接鋼
    線網縱非被告所買，被告亦應負授權人之責任，爰依買賣契約請求被告給付價金
    等語。被告則以：否認與原告簽訂系爭買賣合約書，系爭買賣合約書係李良儒偽
    刻被告之印章，假冒被告之名與原告簽約，而後以李良儒個人名義簽發支票付與
    原告上述部分之貨款。李良儒曾經做過被告的小包，拿過發票報帳，原告提出的
    二張發票李良儒確實有向被告報過帳，被告有作為報稅的資料，但與本案工程沒
    有關係。又民法第一百六十九條所謂對於他人表示為其代理人之事實，知而不為
    否認之表示者，須本人實際知其事實為前提，而本人除受通知外，以不知為原則
    ，故原告就此事實，應負舉證之責；且盜刻印章、偽造文書係犯罪行為，並非代
    理行為，無表見代理可言等語，資為抗辯。
三、本件原告主張：訴外人李良儒自九十一年一月九日至三月八日間，以被告名義陸
    續向原告訂購鋼鐵製品數批，金額共計一百五十九萬八千一百八十五元，惟僅於
    九十一年一月八日與同月十五日，分別給付原告十四萬八千六百八十元與一萬元
    ，並由被告偕同訴外人新億公司，就被告對新億公司尚未到期工程款為監督付款
    之協議，由新億公司分別開立發票日為九十一年四月三十日、票面金額十七萬元
    ，與發票日為九十一年九月二十七日、票面金額二十萬元之支票各一紙予原告，
    扣除上開被告給付與新億公司監督付款之金額後，被告尚欠原告一百零六萬九千
    五百零五元等語，業據原告提出買賣合約書、統一發票、送貨單影本、訂購單影
    本為證，經核相符，應認屬實。
四、原告另主張：訴外人李良儒係經被告授權，而以被告名義向原告訂購系爭鋼鐵製
    品等語，則為被告所否認，並辯稱：未曾與原告簽訂系爭買賣合約書，李良儒係
    假冒被告之名與原告簽約等語。經查：關於系爭買賣合約書之真偽，原告固提出
    買賣合約書原本及被告公司掛號函件回執原本為證，惟經本院囑託內政部警政署
    刑事警察局鑑定上開二件證物之印文，其鑑驗結果認為「買賣合約書上『永阜營
    造工程有限公司』、『丁○○』印文與掛號函件回執上『永阜營造工程有限公司
    』、『丁○○』印文不相符」，此有內政部警政署刑事警察局民國九十一年十月
    四日刑鑑字第０９１０２６４４８１號鑑驗通知書在卷可稽；此外，原告復未能
    提出其他證據足證系爭買賣合約書上被告公司及法定代理人之印文確為被告公司
    所有，自難認為系爭買賣合約書係由被告或被告授權訴外人李良儒所簽署。至卷
    附統一發票、送貨單、訂購單之客戶名稱欄與買受人欄，固均載明為被告公司，
    惟上開文書均係原告公司所製作，是該項記載自難作為被告公司有向原告訂購系
    爭鋼鐵製品之證明。又上開送貨單之客戶確認欄與訂購單之買方公司欄係由訴外
    人李良儒簽收，惟被告否認有授權李良儒代理被告向原告訂購系爭鋼鐵製品之情
    事；原告雖聲請訊問證人李良儒，惟本院分別於九十一年十月七日、十月二十四
    日、十一月十四日準備程序期日合法通知，李良儒均不到場，嗣經本院於九十一
    年十一月二十七日科處李良儒一萬元罰鍰，並於九十一年十二月二十三日準備程
    序期日再經合法通知，仍未到場；且原告復未能提出其他證據證明被告有授權李
    良儒向原告訂購系爭鋼鐵製品之事實，是原告主張系爭買賣合約書係經被告授權
    李良儒以被告名義與原告簽訂等語，尚難採信。
五、原告復主張：縱被告未授權訴外人李良儒以其名義與原告訂立買賣契約，惟李良
    儒為被告綜理集集岳崗營區建築物主體工程之一切工地事務，被告明知李良儒以
    其名義承攬工程及訂購貨物，而未為反對之表示，原告信以為被告所購買，按民
    法第一百六十九條規定，系爭熔接鋼線網縱非被告所買，被告亦應負授權人之責
    任等語，被告則辯稱：民法第一百六十九條所謂對於他人表示為其代理人之事實
    ，知而不為否認之表示者，須本人實際知其事實為前提，而本人除受通知外，以
    不知為原則，故原告就此事實，應負舉證之責；且盜刻印章、偽造文書係犯罪行
    為，並非代理行為，無表見代理可言等語。按由自己行為表示以代理權授與他人
    ，或知他人表示為其代理人而不為反對表示者，對於第三人應負授權人之責任，
    民法第一百六十九條前段定有明文。經查：
  (一)訴外人李良儒於九十年八月間，以被告名義向訴外人新億公司承攬九二一震災復
    建岳崗營區統包工程，被告並出具委託書委由李良儒作為被告公司駐工地授權代
    理人，且上開工程之各期工程款被告均委由李良儒持被告公司統一發票及領款印
    鑑向新億公司請領之事實，業有工程承攬合約書影本、承包廠商駐工地授權代理
    人委託書影本、領款印鑑影本、統一發票影本、廠商領款明細及印鑑表影本附卷
    為證，並經證人即新億公司工務部襄理梁正行於本院九十一年十一月十四日準備
    程序期日結證綦詳，堪信為真實；又證人梁正行於本院訊問時，復結證稱：「永
    阜營造是我們的下包，承包鋼構廠房的土建部分，是李良儒以永阜營造代表人身
    分來承包的，至於他在永阜營造擔任何職務我不清楚，但是他幾乎每天都有到工
    地，我當時在營區擔任工程專案，李良儒也有請現場人員在場。」、「（簽約時
    李良儒帶什麼證件？）營利事業登記證、公司執照、營造業登記證，他都是帶影
    本，影本上面蓋有與正本相符的章。」等語，足見被告確有授權李良儒以被告公
    司駐工地代理人之身分，為被告處理與新億公司間之上開岳崗營區工程承攬事務
    ，並曾交付被告公司之營利事業登記證、公司執照、營造業登記證等證件影本予
    李良儒。又李良儒既持有被告公司所交付之營利事業登記證、公司執照、營造業
    登記證等證件影本，則李良儒在以被告名義與原告訂定系爭買賣契約時，為取信
    於原告，而提出被告公司所交付之上開證件，作為被告確曾授與代理權之證明，
    亦屬事理之常；倘非如此，原告應無同意李良儒以被告名義簽訂系爭買賣契約之
    理？是以原告主張李良儒於訂定系爭買賣契約當時，有帶被告公司營利事業登記
    證、公司執照、營造業登記證等語，應可採信。
  (二)本件原告分別於九十一年一月九日、一月十二日、一月十六日、三月八日將系爭
    鋼鐵製品載送至上開岳岡營區工地，並由訴外人李良儒簽收等情，此有送貨單影
    本在卷為證；又原告復於九十一年一月十四日及一月二十二日分別開立買受人載
    明為被告公司，品名為鋼網與吊鉤，銷貨金額分別為一百一十七萬七千八百八十
    二元及一萬九千五百零九元之統一發票，交付李良儒作為請款之用，而上開二紙
    統一發票經李良儒轉交被告後，業經被告持以登帳報稅之事實，則為兩造所不爭
    執，復有統一發票影本在卷足稽，均應認為真實。
  (三)綜上所述，本件被告先則交付被告公司營利事業登記證、公司執照、營造業登記
    證等證件影本與訴外人李良儒，並授權李良儒以被告公司駐工地代理人之身分，
    為被告處理與新億公司間之上開岳崗營區工程承攬事務，且原告將系爭鋼鐵製品
    載送至被告所承攬之上開岳崗營區工地，由李良儒簽收後，即使用於上開岳崗營
    區工程，而被告亦將原告所開立買受人載明為被告公司之統一發票持以登帳報稅
    ，堪認被告在客觀上已有足以使原告信賴李良儒就被告公司上開岳崗營區工程之
    相關事務有代理權，且被告於收受原告所開立之統一發票後，自應知悉李良儒係
    以被告公司名義向原告購買系爭鋼鐵製品，竟未為反對之表示，仍持以登帳報稅
    ，按諸民法第一百六十九條前段規定，系爭鋼鐵製品雖非被告所購買，被告亦應
    負授權人之責任；又訴外人李良儒以被告名義向原告購買系爭鋼鐵製品價金共計
    一百五十九萬八千一百八十五元，惟僅給付四十一萬八千六百八十元，尚欠原告
    一百零六萬九千五百零五元等情，業如前述，是本件原告依表見代理之規定，請
    求被告就前揭買賣價金餘額負授權人之責任，即屬有據。
  (四)至被告所辯：盜刻印章、偽造文書係犯罪行為，並非代理行為，無表見代理可言
    等語。惟本件原告主張被告有表見代理之行為者，係指訴外人李良儒以被告名義
    與原告訂立系爭鋼鐵製品買賣契約之代理行為而言，上開買賣契約之訂立係屬法
    律行為，並非不法行為或事實行為，是以縱使李良儒未經被告授與代理權，仍應
    適用無權代理或表見代理之相關規定，該法律行為並非不能代理。本件情形顯與
    最高法院五十五年台上字第一○五四號判例意旨不同，自無前揭判例之適用，被
    告上開所辯，並無可採。
六、本件事證已臻明確，兩造其餘主張及舉證，經審酌與判決結果不生影響，爰不逐
    一論述，附此敘明。
七、從而，本件原告基於買賣契約及表見代理之法律關係，請求被告給付原告一百零
    六萬九千五百零五元，及自九十一年六月二十二日起訴狀繕本送達翌日起至清償
    日止，按週年利率百分之五計算之利息，為有理由，應予准許。
據上論結：原告之訴為有理由，依民事訴訟法第七十八條，判決如主文。
中      華      民      國    九十二    年      四      月      四      日
                                        臺灣彰化地方法院民事第二庭
~B審判長法官  何志通
~B      法官  廖國佑
~B      法官  鄭舜元
右為正本係照原本作成。
如對本判決上訴，應於判決送達後二十日內向本院提出上訴狀。
中      華      民      國    九十二    年      四      月      八      日
~B法院書記官  卓俊杰


司法院資訊處製作；財團法人民間司法改革基金會備份。
